臺灣高等法院高雄分院刑事判決
111年度上易字第19號
上  訴  人  臺灣屏東地方檢察署檢察官
被      告  呂振宇



上列上訴人因被告詐欺案件，不服臺灣屏東地方法院110年度易
字第622號，中華民國110年11月24日第一審判決（起訴案號：臺
灣屏東地方檢察署110年度偵字第2171號），提起上訴，本院判
決如下：
    主  文
原判決撤銷。
呂振宇無罪。
　　理　由
一、公訴意旨略以：被告呂振宇可預見一般取得他人金融帳戶常
    與財產犯罪有密切之關聯，亦知悉詐騙集團等不法份子經常
    利用他人存款帳戶提款卡、密碼，以轉帳方式，詐取他人財
    物，並逃避追查，竟仍以不違背其本意之幫助犯意，於民國
    109年12月9日，將其申辦之渣打國際商業銀行五福分行帳號
    00000000000000號帳戶、臺灣新光商業銀行九如分行帳號00
    00000000000號帳戶（下稱渣打銀行帳戶、新光銀行帳戶）
    之提款卡，以統一超商「店到店」方式，寄送予姓名、年籍
    不詳之詐欺集團成員，並以通訊軟體LINE電話告知提款卡密
    碼。適該詐欺集團成員共同意圖為自己不法之所有，分別為
    下列行為：㈠於109年12月11日，自稱某網路品牌會計、郵局
    客服人員，陸續撥打電話向告訴人吳林珠誆稱：購物取貨錯
    誤會造成重複付款，需依指示取消等語，告訴人吳林珠不疑
    有他，遂於同日20時15分許，依指示操作自動櫃員機轉帳新
    臺幣（下同）20,050元至上開新光銀行帳戶。㈡於109年12月
    12日17時許，自稱「蝦皮購物」網站客服人員、銀行人員，
    陸續撥打電話向告訴人廖婉渝佯稱：購物扣款失誤，如欲取
    消訂單需依指示操作等語，告訴人廖婉渝信以為真，遂於同
    日18時、18時2分許，依指示操作自動櫃員機陸續轉帳99,99
    9元、96,108元至上開渣打銀行帳戶等情。因認被告涉犯刑
    法第30條第1項、第339條第1項之幫助詐欺取財罪嫌等語。
二、犯罪事實之認定，係據以確定具體的刑罰權之基礎，自須經
    嚴格之證明，故其所憑之證據不僅應具有證據能力，且須經
    合法之調查程序，否則即不得作為有罪認定之依據。倘法院
    審理之結果，認為不能證明被告犯罪，而為無罪之諭知，即
    無刑事訴訟法第154 條第2 項所謂「應依證據認定」之犯罪
    事實之存在。因此，刑事訴訟法第308 條前段規定，無罪之
    判決書只須記載主文及理由，而其理由之論敘，僅須與卷存
    證據資料相符，且與經驗法則、論理法則無違即可，所使用
    之證據亦不以具有證據能力者為限，即使不具證據能力之傳
    聞證據，亦非不得資為彈劾證據使用。故無罪之判決書，就
    傳聞證據是否例外具有證據能力，本無須於理由內論敘說明
    （最高法院102年度台上字第3161號判決參照）。本件被告
    既經本院認定犯罪不能證明（詳下述），依上開說明，本判
    決就此部分即不再論述所援引證據之證據能力，合先敘明。
三、被告未經審判證明有罪確定前，推定其為無罪；犯罪事實，
    應依證據認定之，無證據不得認定犯罪事實。不能證明被告
    犯罪或其行為不罰者應諭知無罪之判決，刑事訴訟法第154 
    條、第301 條第1 項分別定有明文。又依據刑事訴訟法第16
    1 條第1 項規定，檢察官就被告犯罪事實，應負舉證責任，
    並指出證明之方法。因此，檢察官對於起訴之犯罪事實，應
    負提出證據及說服之實質舉證責任。倘其所提出之證據，不
    足為被告有罪之積極證明，或其指出證明之方法，無從說服
    法院以形成被告有罪之心證，基於無罪推定之原則，自應為
    被告無罪判決之諭知（最高法院92年度台上字第128號判例
    意旨參照）。
四、檢察官認被告呂振宇涉犯幫助詐欺取財犯行，係以被告於警
    詢、偵查中之陳述；告訴人吳林珠、廖婉渝於警詢中之陳述
    ；自動櫃員機交易明細表、新光及渣打銀行交易明細等證據
    ，作為論罪依據。訊據被告堅決否認有何幫助詐欺取財犯行
    ，辯稱：對方說要幫我做財力證明及薪轉紀錄，向銀行貸款
    ，需要提款卡及存簿，所以我才提供，我是為了辦貸款才被
    騙，當時沒有懷疑，沒有犯罪，也不是故意的等語。
    經查：
  ㈠被告於109年12月9日，將其申辦之渣打銀行帳戶、新光銀行
    帳戶之提款卡，以統一超商「店到店」方式，寄送予姓名、
    年籍不詳之詐欺成員，並透過LINE通訊軟體，告知該提款卡
    密碼。適該詐欺成員共同意圖為自己不法之所有，分別為下
    列行為：⒈於109年12月11日，自稱某網路品牌會計、郵局客
    服人員，陸續撥打電話向告訴人吳林珠誆稱：購物取貨錯誤
    會造成重複付款，需依指示取消等語，致告訴人吳林珠陷於
    錯誤，遂於同日20時15分許，依指示操作自動櫃員機轉帳20
    ,050元至被告上開新光銀行帳戶。⒉於109年12月12日17時許
    ，自稱「蝦皮購物」網站客服人員、銀行人員，陸續撥打電
    話向告訴人廖婉渝佯稱：購物扣款失誤，如欲取消訂單需依
    指示操作等語，致告訴人廖婉渝陷於錯誤，遂於同日18時、
    18時2分許，依指示操作自動櫃員機陸續轉帳99,999元、96,
    108元至被告上開渣打銀行帳戶等情。業據被告於原審準備
    程序中自承在卷（詳原審卷第40頁之不爭執事項），並經告
    訴人吳林珠、廖婉渝於警詢中陳述在卷（詳偵一卷第13頁以
    下、第17頁以下），復有渣打國際商業銀行股份有限公司11
    0年1月5日渣打商銀字第1100000210號函暨所附歷史交易明
    細；內政部警政署反詐騙諮詢專線紀錄表、受理詐騙帳戶通
    報警示簡便格式表、金融機構聯防機制通報單、受理各類案
    件紀錄表、受理刑事案件報案三聯單、郵政自動櫃員機交易
    明細表、統一超商股份有限公司代收款專用繳款證明（顧客
    聯）、詐騙集團短信及網頁資料、被告與「林文至」之LINE
    通訊軟體對話紀錄截圖、臺灣新光商業銀行股份有限公司集
    中作業部110 年5 月19日新光銀集作字第1100101914號函所
    附歷史交易明細在卷可參（詳偵一卷第29頁以下、第35頁以
    下、第45頁以下、第57頁、第65頁以下、第69頁、第71頁以
    下、第77頁以下、第161頁、第165頁）。故此部分之事實，
    應堪認定。
  ㈡關於被告交付銀行存摺封面影本及提款卡之經過。業經被告
    於警詢、偵查及原審審理中自陳：原先有貸款需求，所以收
    到簡訊所傳之貸款介紹資訊後，就點取連結進入網站，並留
    下個人資料，之後對方就與我聯絡，並稱需在LINE與一名ID
    「林文至」討論貸款事項，並稱要我將銀行存摺封面影本及
    金融卡寄給他。本次申辦貸款前，沒有前往金融機構詢問，
    因為我沒有薪轉證明，我知道銀行不會准。之前於新竹貨運
    工作，在玉山銀行有薪轉資料，去新光銀行辦貸款就很順利
    。這次申請貸款之前已經多次透過代辦公司，代辦公司都說
    沒辦法，所以這次對方說要幫我做資料，才會寄出帳戶資料
    。之前網路也有貸款過，銀行也有，網路申辦貸款、銀行貸
    款沒有提供提款卡，對方說要幫我修正薪資轉入證明，才需
    要提款卡與帳戶；要製作假的薪轉資料等語（詳偵一卷第17
    4頁、第175頁、第152頁、第153頁；原審卷第86頁、第87頁
    ）。且觀之被告與自稱「林文至」之人之LINE通訊軟體對話
    紀錄截圖（該對話紀錄時間編頁係由後往前。詳偵一卷第79
    頁、第109頁、第121頁）。當被告各詢問「林文至」：「但
    是提款卡也要寄給你們嗎」；「提款卡要兩張嗎」等語後。
    「林文至」則分別回應：「對，到時候我們幫你做的薪轉證
    明還有財力證明，都是我們公司的資金先幫你做的真實性出
    入帳」；「兩個銀行兩個卡」、「要做薪轉證明、財力證明
    」等語。之後被告曾表示：「就只剩你們這個機會了」；「
    嗯嗯靠你們了，真的很急需用這筆」等語。堪認被告因急需
    用款，多次透過代辦公司欲向銀行辦理貸款，但因當時工作
    無薪資轉帳證明，均無法順利向銀行辦理貸款。嗣因「林文
    至」表示能以自有資金製作薪資轉帳或財力證明，故被告同
    意將其所申設之銀行存摺封面影本及提款卡，交付「林文至
    」所屬之人員，由「林文至」所屬人員將款項轉入該帳戶，
    並持該提款卡提領款項，製造薪資及財力證明之金流，以便
    順利向銀行貸得款項。本院審酌：
　⒈民眾王小姐等20人（如包含被告為21人）因有貸款需要，於1
    09年12月3日至110年1月20日間，透過簡訊內容或觀看網路
    訊息，得知貸款訊息後，遂點入該訊息所附之網址，進入該
    貸款網頁，輸入個人資料。嗣上開民眾接獲不詳人員來電，
    要求該民眾加入暱稱「林文至」之LINE好友後，暱稱「林文
    至」之人即透過LINE通訊軟體，以辦理貸款，需要財力證明
    為由，要求民眾先將金融機關存摺封面、提款卡、雙證件（
    即身分證及健保卡，下同）正反面拍照，並傳送予「林文至
    」。之後，民眾除再依「林文至」之指示，透過統一超商交
    貨便，將金融機關存摺封面影本、存款卡正本、雙證件正反
    面影本及餘額明細影本，寄至「林文至」指示之地點外，並
    告知「林文至」提款卡密碼，以便辦理後續貸款事宜。因上
    開民眾後來發現受騙，遂報警處理等情，有內政部警政署11
    1 年3 月23日警署刑防字第1110080206號函及所附之內政部
    警政署反詐騙諮詢專線紀錄表在卷可參（詳本院卷第75頁以
    下）。顯見在109年12至110年1月間，詐騙成員確曾透過LIN
    E通訊軟體，多次與民眾聯絡，以辦理辦理貸款，需要財力
    或薪轉證明等理由，向民眾詐得存簿封面影本、提款卡及其
    密碼。因被告所述遭詐騙之日期，與上開民眾之受騙日期相
    近；且被告所述關於交付存摺封面影本、提款卡；告知提款
    卡密碼之經過，亦與上開部分民眾指述之被害經過相似。是
    被告辯稱遭詐騙成員詐得存簿封面影本、提款卡及其密碼等
    情，尚非無據。
  ⒉近年來詐騙案件層出不窮，詐騙成員多利用人頭帳戶做為出
    入帳戶，屢經報章雜誌及新聞媒體披露，而政府機關亦一再
    宣導，切勿任意交付金融帳戶存摺、提款卡及密碼等個人專
    屬資料，促請社會大眾注意，固屬實情。惟縱令如此，社會
    上仍有不少人士，遭經常宣導之行騙手法詐騙得手，且其中
    亦不乏在社會上有相當地位或受過相當教育之人。況現今詐
    欺成員詐騙被害人之手法不斷推陳出新，其詐騙所得之物除
    一般認知之金錢外，如擴及至帳戶資料等物，亦屬可能之事
    。觀之被告交付銀行存摺封面影本及提款卡之經過，被告因
    無薪資轉帳證明，無法順利向銀行辦理貸款，為透過「林文
    至」所屬人員製造薪資轉帳或財力證明之假象，以便順利向
    銀行貸得款項，遂將銀行存摺封面影本、提款卡交付「林文
    至」所屬人員，並告知提款卡密碼。如果事成，不無向銀行
    詐得貸款之嫌。被告欲透過上開方式，向銀行貸得款項，固
    有非議之處。惟透過製造薪資轉帳或財力證明之假象，向銀
    行詐得貸款之事件，確實存在於現今社會，且屢見不鮮。被
    告認為能以上開方式，向銀行貸得款項，並非悖於常情。況
    被告交付銀行存摺封面影本及提款卡之目的，係為製造薪資
    轉帳或財力證明，辦理貸款，與提供帳戶資料，供詐騙成員
    詐騙被害人後匯款之用，係屬二事，並無必然關聯。尚難因
    製造薪資轉帳或財力證明之假象，順利向銀行貸得款項，可
    能涉及詐騙銀行，即認被告主觀上對於該帳戶可能供詐騙成
    員詐騙被害人後匯款之用，亦有所預見。被告如係基於幫助
    之不確定故意，預見將存摺封面影本、提款卡及密碼等帳戶
    資料，提供予詐騙成員，以遂行向被害人詐騙之用。則被告
    因預見提供上開帳戶資料，須負擔被查獲後受刑事訴追之風
    險，衡情應向詐騙成員取得相當之對價。然依本件卷內證據
    資料，並無證據證明被告曾因提供帳戶存摺封面影本、提款
    卡及密碼，而取得相當之對價。再者，詐騙集團成員既有意
    向被告詐取存摺封面影本、提款卡及密碼等物，自會刻意推
    銷、窗飾其詐騙內容，一方面藉以取信被告，使被告在不懷
    疑遭詐騙之下，交付上開帳戶資料等物。另一方面則掩飾真
    實身分，避免被識破，反遭查獲。是尚難僅以被告為一具有
    正常智識經驗之人，在無法確認對方真實姓名年籍之情形下
    ，仍將重要之帳戶存摺影本、提款卡及密碼等物交付他人，
    與常理有違，即認被告確有幫助犯罪之直接故意或不確定故
    意。
  ⒊綜上所述，本件檢察官所提出之證據，尚不足以達到通常一
    般之人均不致有所懷疑，而得確信其為真實之程度，亦無法
    本於推理之作用，證明被告確有起訴書所示之幫助詐欺犯行
    。被告此部分犯罪自屬不能證明。 　　
五、本件被告應不構成犯罪，業如前述。原審以被告事證明確，
    而為被告論罪科刑之判決，尚有未洽。檢察官以被告另應成
    立幫助一般洗錢罪為由，提起上訴，指摘原判決不當，雖無
    理由，惟原判決既有前開可議之處，自應由本院將原判決撤
    銷改判，並為被告無罪判決之諭知。
六、因被告經諭知無罪，故移送併案審理部分（臺灣屏東地方檢
    察署110年度偵字第5086號），與本案即無想像競合犯之裁
    判上一罪關係，自應退由檢察官另行偵處。
據上論結，應依刑事訴訟法第369 條第1 項前段、第364 條、第
301 條第1 項前段，判決如主文。
本案經檢察官陳彥竹提起公訴，檢察官王光傑提起上訴，檢察官
李啟明到庭執行職務。
中　　華　　民　　國　　111 　年　　5 　　月　　4 　　日
                  刑事第三庭    審判長法  官  吳進寶
                                      法  官  徐美麗
                                      法  官  方百正
以上正本證明與原本無異。
不得上訴。
中　　華　　民　　國　　111 　年　　5 　　月　　4 　　日
                                      書記官  呂姿儀